臺灣高等法院臺中分院民事判決　九十年度上字第二五○號
　　上　訴　人　乙○○
　　　　　　　　甲○○
　　被　上訴人　豪隆建設股份有限公司
　　法定代理人　丙○○
右當事人間請求排除侵害事件，上訴人對於中華民國九十年三月二十日臺灣臺中地方
法院八十八年度訴字第三二○七號第一審判決提起上訴，本院判決如左：
   　 主　    文
原判決廢棄。
被上訴人不得將坐落彰化市○○○段五二八之一二地號，面積三平方公尺及同段五二
八之一三地號，面積一五九平方公尺之土地，作為人行步道以外之使用（即禁止車輛
通行使用）。
第一、二審訴訟費用由被上訴人負擔。
    　事　    實
甲、上訴人方面：
一、聲明：求為判決：(一)原判決廢棄。(二)被上訴人不得將坐落彰化市○○○段五二八
    之一二地號，田地三平方公尺及同段五二八之一三地號田地一五九平方公尺作為
    人行步道以外使用（即禁止車輛通行使用）。(三)第一、二審訴訟費用由被上訴人
    負擔。
二、陳述：除與原判決記載相同者，茲引用之外，補稱：
　　(一)上訴人所有系爭坐落彰化市○○○段五二八、五二七地號二筆土地係由彰化縣
　　　政府建設局都市計劃課核准建築線規劃為四米寬人行步道，而「都市○○○○
　　　○道係公共設施用地之一種，應依其指定目的使用，不得為妨礙其指定目的之
　　　使用，故不宜供作車輛車道通行使用」，亦早經原台灣省政府建設廳於以八
　　　六建四字第六一九八四○號函各省市政府釋示在案，道路交通管理5.7.處罰條
　　　例第四十五條第六款對於汽車駕駛人「駕車行駛人行道者」更有處二百元以上
　　　六百元以下罰鍰規定，均見禁止汽車行駛於人行步道上，為法律之禁止規定，
　　　而被上訴人又係於上開釋示法令公佈實行後之民國（下同）八十六年十一月十
　　　四日始取得建築執照，內政部營建署亦於6.以八十九營署都字第六四五○
　　　四號函重申「人行步道用地，不得行駛汽車」之禁令，顯見被上訴人將人行步
　　　道規畫為汽車通道係自始明知故犯之非法行為；其行為基於公益既為犯法而應
　　　被取締之行為，自難謂上訴人基於物上請求權之請求阻止為違背「信用原則」
　　　及「權利濫用」。
    (二)另按都市計畫法第四十二條規定主管機關雖得於都市計畫地區範圍內，視實際
      情況，分別設置道路、公園等公共設施，然公共設施用地除係公有土地外，
      如係私有土地應依同法第四十八條、第五十三條規定以徵收或重劃方式取得，
      獲准投資辦理都市計畫事業之私人或團體，其所需用之公共設施用地，屬於私
      有而無法協議收購者，應備妥價款，申請該管直轄市、縣（市）局政府代為收
      買，則被上訴人以上訴人所有上開系爭土地為其所建築社區○○○○路，亦應
      取得上訴人之同意，縱經同意，主管機關（即彰化縣政府）亦應審查同意之內
      容，且始得核發建造執照。唯被上訴人建造執照之申請其將系爭土地作為汽車
      通路使用既違法令，又未經上訴人之同意主管機關竟予核准，其主辦人員林福
      星在10.作證又偽稱計畫路地使用不必上訴人同意云云，殊屬非是，其所為
      除罔顧都市計畫法規定外，亦違反八十三年省府函文巷道使用規則，被上訴人
      違法亂紀；上訴人對被上訴人故意違法之侵害行為，依法行使權利自無所謂有
      違誠實原則或濫用權利可言。
    (三)再被上訴人建築大樓地下停車場出入口，上訴人所有系爭土地並非其唯一之選
      擇，徒因被上訴人以利用上訴人之土地為停車場出入口，較之以大樓其他處所
      利用公有十五公尺寬公共道路為出入口，其蓋建房屋獲利較多，此為被上訴人
      在鈞院八十八年度重上字第一三四號損害賠償事件審理中自認：「建築基地北
      向面臨十五公尺計畫道路，東向面臨四公尺人行步道，如以地下一、二層東道
      出入口設於十五公尺計畫道路，被上訴人將損失Ａ３、Ａ５兩間房屋金額約新
      台幣（下同）一千零六十萬元」，故被上訴人實為圖己利，而侵害上訴人之權
      利，法諺曰：「不乾淨之手，不得進入法庭受法律保護」而上訴人之請求為法
      律規定保護行為，如謂上訴人之請求保護為濫用權利，豈非倒果為因。
    (四)又被上訴人於以上訴人所有系爭土地為汽車通路外，亦併將鄰接之訴外人黃再
      欽所有亦規畫為人行步道同段五二七之六地號土地為汽車道路使用，被上訴人
      之大樓地下室停車場之出入口位於該第五二七之六號與上訴人所有系爭同段第
      五二八之一三地號土地之間，大樓住戶之車輛無法出入，被上訴人遂於八十七
      年十二月九日與黃再欽達成協議，由被上訴人支付一千萬元作為黃再欽提供第
      五二七之六號土地捐贈彰化市○○○○○道路使用之對價等情，為被上訴人於
      上開損害賠償事件所自陳，並經　鈞院認定屬實，並有其支付支票可稽，是知
      被上訴人自知理應其行為不法，故給付黃再欽鉅額之賠償款，如謂被上訴人違
      法使用黃再欽人行步道土地需給付鉅額款項賠償，而違法使用上訴人人行步道
      土地，上訴人之請求為濫權違背誠信行為，此豈事理之平。
    (五)綜上理由，被上訴人係自始貪圖己利，而利用上訴人所有系爭土地作為其停車
      場出入口使用，其行為違法亂紀，罔顧公益，且侵害上訴人權益，被上訴人之
      行為既無光明正大及合乎公義之理由，上訴人訴求其依法使用，豈有所謂違背
      誠信原則及權利濫用可言。
三、證據：除援用第一審所提證據外，補提出系爭道路建物平面圖一份、本院民事判
    決影本一份、最高法院判決書影本一份、支票影本二張土地登記謄本一份、現場
    圖一份、土地所有權狀影本一份為證。
乙、被上訴人方面：
一、聲明：求為判決：(一) 駁回上訴。 (二)第二審訴訟費用由上訴人負擔。
二、陳述：除與原判決記載相同者，茲引用之外，補稱：
    (一)上訴人謂：被上訴人在建築大樓地下停車場出入口時，系爭土地非其唯一選擇
      ，徒因如此獲利較多而已。故本件實係被上訴人為圖己利，而侵害上訴人之權
      利，權利濫用者係被上訴人，而非上訴人。惟依二造所訂定之買賣契約書及切
      結書所載，上訴人應將系爭五二八之一二、之一三地號土地，及黃再欽所有五
      二七之六地號土地一併捐予政府機關，並舖設級配，使被上訴人得通行使用，
      並載明若有損及被上訴人出入權益或致生損害時，願負賠償責任等語，顯見上
      訴人所負捐地之義務，是為使被上訴人得在系爭土地出入通行之用無誤。是被
      上訴人依上開買賣契約書及切結書所載，本得通行系爭土地；此由被上訴人將
      汽車停車場出入口設於該處，係經彰化縣政府依法核發建造執照及使用執照而
      來以觀，益明斯旨。且被上訴人當初同意放棄所有權，捐贈系爭土地與政府機
      關時，本有放棄對系爭土地所有權及用益權之意思，則無論被上訴人係以系爭
      土地作為人行步道使用，或汽車通道使用，對上訴人均已無影響，何來被上訴
      人侵害上訴人權利之有？
    (二)上訴人謂被上訴人非不得封閉現有之停車場出入口，另在接壤公共道路之其他
      處所建造，其費用並非鉅大。惟依被上訴人於本件五二八之二地號土地上所興
      建房屋之設計，當初如欲改變車道，僅能於編號Ａ３、Ａ５所在位置建立新車
      道，惟如此一來，被上訴人將損失Ａ３、Ａ５二間房屋之出售金額約一千零六
      十萬元（530萬*2=1060萬）、損失車位六位金額為二百一十萬元（6*35萬=210
      萬）、變更所需工程費約一百萬元、延遲交屋之損害賠償，及因車道變更，若
      造成已購客戶退戶，約需損失五千萬元20　戶*250萬 =5000萬），合計損失
      逾六千三百七十萬元，另因遲延交屋所致商譽之損失更難以估計，足見上訴人
      所稱變更停車場出入口，費用並非鉅大云云，要屬無據。況且被上訴人將停車
      場出入口設置於系爭土地處原本即未違反雙方約定，且係經彰化縣政府核准，
      被上訴人有何義務為如此之變更？
    (三)系爭土地因屬都市計劃內之人行步道（因此建築線指示申請書乃記載系爭土地
      為「人行步道」），然捐贈與政府機關後，政府機關依法令如何規劃使用，是
      否規劃為人行步道或其他用途，並非上訴人所能置喙，而被上訴人將系爭道路
      作為汽車通道使用，是否符合法令規定，亦僅能由主管機關視其是否違反法令
      規定加以裁罰，縱應裁罰，上訴人至多亦只有反射利益，甚至連反射利益亦無
      ，自非上訴人所得主張之權利，而與上訴人無關。是上訴人主張其請求禁止被
      上訴人將系爭道路作為人行步道以外使用，係行使憲法所賦予之私法上權利云
      云，顯非的論。況上訴人立切結書願將系爭土地捐贈與主管機關，並舖設級配
      以供被上訴人通行在先，無法完成捐贈在後，卻以自己無法履行債務為由，限
      制被上訴人行使權利，此非違反誠信原則為何？
    (四)上訴人稱伊若開放他人於系爭土地上行駛汽車，則依交通管理處罰條例，伊亦
      應受罰；若發生交通事故，並應負民、刑事責任。惟此顯屬無據，亦未見上訴
      人說明其依據，自無可採。
    (五)查上訴人非但在雙方買賣契約書中同意提供系爭土地，作為道路用地，捐贈給
      政府機關，並且於其後出具切結書中，亦承諾將系爭土地捐贈給主管機關，作
      為道路使用，逾期若致承買人即被上訴人損害，願排除出入障礙，及損害賠償
      責任。準此，被上訴人原本即得使用系土地，至為明確。又雙方當時既然僅言
      作為道路用地，並未言明只能作為人行步道使用，則依雙方契約，並無被上訴
      人不能使用系爭土地作為汽車通道使用之約定存在，亦堪認定。是被上訴人可
      否以系爭道路作為汽車通道使用？上訴人是否有權為此禁止使用訴求？必需探
      求者，乃依行政法令，是否被上訴人不得為此使用？惟此點並非私法上之問題
      ，應屬行政法院審理之範疇，並非民事法院之審理範圍。是上訴人以民事途逕
      ，請求對行政法上之問題為裁判，程序上應有未合。
    (六)次查，被上訴人建物之「建築線指示申請書」，雖記載系爭道路為人行步道，
      惟此並非因為雙方對於系爭道路有何只能作為人行步道使用之約定存在，純係
      因為系爭道路在都市計劃中係人行步道所致，此業經負責繪製並申請建築線之
      證人李傑英建築師於九十年十月三十一日在　鈞院證稱：「我僅繪製建築線，
      不是雙方當事人告訴我是人行步道，是根據都市○○○○○道路即是人行步道
      。」等語甚明。
    (七)第查以都市○○道路申請指定建築線，原本即無需得土地所有人同意，此曾經
      台灣省政府釋示在案。況且本件申請指定建築線乙事，非但上訴人同意（契約
      書第五條第一款參照），即另一土地所有人黃再欽亦同意，此有實際上負責處
      理此事之證人黃輝和，即黃再欽之子，在台灣台中地方法院八十七年度第二０
      三六號被上訴人請求上訴人履行契約案件中，到庭證稱：「我是黃再欽的兒子
      ，我們地號五二七，本來是魚池，八六年七月十九日乙○○他土地已經賣了，
      他才打電話給我說有人要買土地，我的地是四米預定人行道，我的土地沒建築
      線，需留四米路的建築線，我去申請出來才得知乙○○已經把土地賣了，我覺
      得被騙了。」等語可證。亦即當時上訴人方面為求其土地可以順利賣給被上訴
      人，乃騙黃再欽之子黃輝和，稱有建設公司要買黃再欽及上訴人之土地，讓黃
      輝和誤以為真，而申請指定建築線，直至其後黃輝和發現建設公司，即被上訴
      人根本無意購買其土地，且上訴人之土地早已買給被上訴人後，始知受上訴人
      欺騙。惟其申請指定建築線時，確係同意無疑。
    (八)再查都市計畫法第四十二條，係有關都市計畫內私有土地取得方法之規定，與
      主管機關以該土地作為汽車通路使用，是否需經過土地所有人同意，係屬二事
      。上訴人以該規定主張主管機關即彰化縣政府未經其同意，即核准被上訴人以
      其土地作為汽車通道使用之建造築照，該核准於法尚有未合云云，自無足採。
    (九)末查，台灣省政府建設廳八十六年五月七日八六建四字第六一九八四０號函雖
      謂：「查都市○○○○○道係公共設施用地之一種，應依其指定目的使用，不
      得為妨礙其指定目的之使用，故不宜供作車輛車道通行使用。」惟如前所述，
      二造間並無不得以系爭道路作為車輛通道使用之約定，而上開政府函令之釋示
      ，並不能遽認二造間當然有此合意。況且，證人即彰化縣政府人員林福星亦在
        鈞院證稱：上開台灣省政府建設廳八十六年五月七日八六建四字第六一九八
      四０號函「僅稱不宜，應沒有強制性」，且彰化縣政府係權責機關，依照當時
      情形，彰化縣政府可以決定是否核准建照及使照．．．等語。準此，被上訴人
      之得以系爭土地作為汽車通道使用，係經權責機關彰化縣政府核准而來，且該
      核准至今仍無經撤銷或因其他原因而不存在，仍屬有效之行政處分，自不能謂
      目前被上訴人依行政法規已不能以系爭道路作為汽車通道使用。何況，如前所
      述，依行政法令，是否被上訴人不得為此使用？此點並非私法上之問題，應屬
      行政法院審理之範疇，並非民事法院之審理範圍，上訴人以民事途逕，請求對
      行政問題為裁判，程序上仍有未合。
三、證據：除援用第一審所提證據外，補提出臺灣臺中地方法院筆錄影本一份為證。
丙、本院依職權通知證人李傑英、張合樂作證，並函彰化縣政府派員攜系爭建物之建
    築執照及使用執照到院說明及履勘現場。
        理      由
一、上訴人起訴主張：上訴人與被上訴人於八十六年七月十二日成立土地買賣契約，
    約定上訴人將其所有坐落彰化市○○○段五二八之二地號，面積四千二百六十五
    平方公尺之土地出賣予被上訴人，且上訴人應於其中分割出四公尺寬道路用地，
    並捐贈政府機關，上訴人需配合被上訴人作業，於訂約之日起二個月內完成捐贈
    登記手續，並提供正確地號、面積、建築線予被上訴人提出建築許可，嗣上訴人
    於八十六年八月十六日，將上開五二八之二地號土地割出系爭五二八之一二地號
    土地面積三平方公尺、五二八之一三地號土地面積一百五十九平方公尺，並依約
    將之贈與地方自治機關，然竟遭彰化縣政府及彰化市公所回拒，而被上訴人並未
    表示解除契約，當初兩造約定由上訴人捐出系爭土地為四米寬道路，並捐贈政府
    機關，即由政府機關取得所有權，並由政府機關供作道路使用，上開政府機關既
    不願接受上訴人之捐贈，上訴人所有系爭土地並無供給被上訴人任意使用之義務
    ，況上訴人捐贈之條件，係將系爭土地作為人行步道使用，不料被上訴人竟將上
    訴人所有之系爭土地作為汽車道路使用，上訴人因而本於所有權排除侵害請求權
    ，請求判如上訴人訴之聲明等語。
二、被上訴人則以：被上訴人於八十六年七月十二日向上訴人買受坐落彰化市○○○
    段五二八之二地號之土地時，約定上訴人須將其所有位於上開土地旁之同段五二
    八之一二地號及五二八之一三地號土地捐贈主管機關所有，上訴人並於八十六年
    十二月二日簽署承諾書，承諾將於三個月內捐贈系爭土地予主管機關作為道路使
    用及鋪設級配，逾期若致損害被上訴人出入之權益，上訴人須排除出入障礙及負
    擔損害賠償責任，是以上訴人已同意將系爭道路提供被上訴人及被上訴人興建之
    大樓住戶作為道路通行之使用，而非僅限於人行步道之使用等語，資為抗辯。
三、本件上訴人主張：其於八十六年七月十二日將其所有坐落彰化市○○路段五二八
    之二地號，分割前面積四千二百六十五平方公尺之土地，出賣予被上訴人，且因
    被上訴人建築用地需有四米道路用地，上訴人應將上述土地自其中分割出四公尺
    寬道路用地，並捐贈政府機關，上訴人於買賣契約成立後，於八十六年八月十六
    日將五二八之二地號土地割出系爭五二八之一二地號土地面積三平方公尺、五二
    八之一三地號土地面積一百五十九平方公尺，並依約將之贈與地方自治機關，然
    竟遭彰化縣政府及彰化市公所回絕，上述五二八之一二地號、五二八之一三地號
    土地仍為上訴人所有等情，為被上訴人所不爭執，並有上訴人所提不動產買賣契
    約書一份、五二八之一二、之一三地號土地登記簿謄本影本二份為證（見原審卷
    第十二至十九頁），堪信為真。是本件爭議所在為，兩造當初約定由上訴人捐贈
    系爭土地之所有權予政府機關作為道路使用之真意為何？經查：
  (一)查系爭第五二八之一二、五二八之一三號土地係上訴人所有，於八十六年八月間
    分割自同段第五二八之二號土地，此有土地登記簿謄本在卷可按，而該第五二八
　　之一二、五二八之一三號土地為現行彰化市都市計畫之四公尺人行步道，業經彰
　　化縣政府工務局八十六年九月十一日彰工都字第一九一六三號核發建築線指示成
　　果有案可查（見原審卷第二十頁）；因該等地號土地原為坐落都市計畫規劃之四
　　米人行步道用地，依建築法第四十八條：直轄市、縣（市）（局）主管建築機關
　　應指定已經公告道路之境界線為建築線，同法第四十九條：在依法公布尚未闢築
　　或拓寬之道路線兩旁建造建築物，應依照直轄市、縣（市）（局）主管建築機關
　　指定之建築線退讓，查都市計劃「人行步道」係公共設施用地之一種，應依其指
　　定目的使用，不得為妨礙其指定目的之使用，故不宜供作車輛車道通行使用，此
　　有台灣省政府建設廳86.5.7八六建四字第619840號函附卷可查（見原審卷第八五
　　頁）；內政部於八十九年十月二日以八九營署都字第 03941號函所附會議記錄稱
　　：「按都市計畫法第五十一條規定，公共設施保留地不得為妨礙其指定目的之使
　　用，但得繼續為原來之使用或改為妨礙目的較輕之使用，故該四公尺巷道雖未辦
　　理徵收，惟仍不得違反上開規定。本案係八十六年十一月十四日由彰化縣政府工
　　務局核發彰工管字第二○七一二號建築執照，該建築基地北向面臨十五公尺計畫
　　道路，東向面臨四公尺人行步道，其地下一、二層車道出入口未設於十五公尺計
　　畫道路，而設於該四公尺人行步道，顯有未當。」有該函附卷可查（見原審卷第
　　八六至八八頁），本件被上訴人於八十六年七月十二日以每坪十五萬元之價格向
　　上訴人購買彰化市○○○段第五二八之二號內部分土地，因該土地有都市計畫規
　　劃之四米人行步道，該四米人行步道之土地必須分割出來，始得申請指定建築線
　　，以四米人行步道之境界線為建築線，因此兩造乃在買賣契約第二條約定，四米
　　寬道路用地由上訴人提供縣府作為道路用地，另於第五條約定因本案土地被上訴
　　人擬申請建築許可使用，依規定本地號五二八之二需分割出四米寬道路用地，並
　　捐贈政府機關，上訴人需配合被上訴人作業，於訂約之日起二個月內完成捐贈登
　　記手續，並提供正確地號、面積、建築線給被上訴人提出建築許可，若被上訴人
　　不能申請核准，雙方同意解除本買賣契約，此有兩造所簽訂之不動產買賣契約書
　　附卷足稽（見原審卷第十二至十五頁）。因該四米寬道路用地尚有黃再欽所有之
　　系爭第五二七之六號土地，上訴人為履行其捐贈之義務，乃於同年八月間與黃再
　　欽辦理土地分割手續，將該四米寬道路用地由系爭第五二八之二號土地分割出同
　　段第五二八之一二、五二八之一三號土地，由系爭第五二七號土地分割出同段第
　　五二七之六號土地，於八十六年九月四日簽立切結書，承諾共同無償提供上開三
　　筆土地予彰化縣政府為道路使用，並向台灣彰化地方法院辦理公證，經該院八十
　　六年度認字第八三八五號認證書予以認證，此復有上訴人與黃再欽共同簽立之切
　　結書及台灣彰化地方法院認證之認證書在卷可憑（見原審卷第一四六、一四七頁
　　），上訴人及黃再欽旋檢具該切結書及認證書向彰化縣政府申請指定建築線，經
　　彰化縣政府於八十六年九月十一日核發建築線指示成果，並於都市計畫注意事項
　　第一項及第九項註明系爭第五二八之一二、五二八之一三、五二七之六號土地為
　　人行步道，此觀本院向彰化縣政府調得之土地建築線指示申請案自明（見原審卷
　　第一四○頁）。
  (二)上訴人依兩造所訂之買賣契約書固須提供四米道路捐贈予政府機關，而此捐贈之
    目的係在為被上訴人所購買之系爭第五二八之二號土地取得建築線，上訴人於買
    賣契約書並未承諾願提供四米道路予被上訴人使用，更未同意被上訴人所興建大
    樓之地下室停車場出入口得開設在四米道路旁，使用四米道路供住戶之汽車出入
    ，有承諾書影本附卷可查（見原審卷第二二頁），而上訴人與黃再欽共同出具願
    捐贈系爭五二八之一二、五二八之一三、五二七之六號土地之切結書至台灣彰化
    地方法院認證，隨即檢送該切結書及台灣彰化地方法院之認證書向彰化縣政府聲
    請指定建築線，顯然上訴人與黃再欽擬共同捐贈四米道路，係為申請建築線及解
    決渠等同段第五二八之三、五二七之一號農地之通行權問題，其目的並非在供被
    上訴人及其大樓住戶之汽車通行使用。是上訴人簽署承諾書仍係針對捐地而為，
    與被上訴人及其大樓住戶之汽車出入無關。
  (三)承諾書所載捐贈主管機關為道路使用，其文意明顯係指上訴人及黃再欽捐贈土地
    後，由主管機關提供該土地為道路使用，該為道路使用並非上訴人對被上訴人所
    負之義務，上訴人對被上訴人仍僅有捐贈土地予主管機關之義務，並未負有提供
    土地讓被上訴人使用之責任。而上訴人及黃再欽所有之系爭第五二八之一二、五
    二八之一三、五二七之六號土地係都市計畫規劃之四米人行步道，據台灣省政府
    建設廳八十六年五月七日八六建四字第六一九八四○號函稱：「都市計畫『人行
    步道』係公共設施用地之一種，應依其指定目的使用，不得為妨礙其指定目的之
    使用，故不宜供作車輛車道通行使用」，內政部營建署於八十九年十月二日以八
    九營署都字第 03941號函所附會議記錄稱：「按都市計畫法第五十一條規定，公
    共設施保留地不得為妨礙其指定目的之使用，但得繼續為原來之使用或改為妨礙
    目的較輕之使用，故該四公尺巷道雖未辦理徵收，惟仍不得違反上開規定。本案
    係八十六年十一月十四日由彰化縣政府工務局核發彰工管字第二○七一二號建築
    執照，該建築基地北向面臨十五公尺計畫道路，東向面臨四公尺人行步道，其地
    下一、二層車道出入口未設於十五公尺計畫道路，而設於該四公尺人行步道，顯
    有未當。」，已如前述，有該函附卷可查（見原審卷第八六至八八頁），參酌四
    米之人行步道既在供行人徒步之用，若再讓汽車通行，勢必影響行人徒步之安全
    ，自難比照人行廣場，在不妨礙供公眾人行情形下，得做為汽車停車空間出入車
    道使用。上訴人及黃再欽所欲捐贈之土地既為彰化都市計畫規劃之人行步道，則
    在上訴人及黃再欽捐贈之後，政府機關提供為道路使用，當然須為人行步道使用
    ，不能供車輛通行之用，因此承諾書所載捐贈主管機關為道路使用，其真意即為
    捐贈主管機關為人行步道使用，上訴人既僅承諾捐贈土地予主管機關為人行步道
    使用，被上訴人自無從援引以為上訴人必須提供四米道路供其及大樓住戶之汽車
    通行使用之依據。
  (四)被上訴人另辯稱：(1)其依上開買賣契約書及切結書所載，本得通行系爭土地，此
    由被上訴人將汽車停車場出入口設於該處，係經彰化縣政府依法核發建造執照及
    使用執照而來以觀，益明斯旨；且被上訴人當初同意放棄所有權，捐贈系爭土地
    與政府機關時，本有放棄對系爭土地所有權及用益權之意思，則無論被上訴人係
    以系爭土地作為人行步道使用，或汽車通道使用，對上訴人均已無影響，何來被
    上訴人侵害上訴人權利之有？(2)被上訴人若封閉現有之停車場出入口，另在接壤
    公共道路之其他處所建造，其費用損失逾六千三百七十萬元；(3)系爭土地因屬都
    市計劃內之人行步道（因此建築線指示申請書乃記載系爭土地為「人行步道」）
    ，然捐贈與政府機關後，政府機關依法令如何規劃使用，是否規劃為人行步道或
    其他用途，並非上訴人所能置喙；(4)本件申請指定建築線業經上訴人同意；(5)被
    上訴人之得以系爭土地作為汽車通道使用，係經權責機關彰化縣政府核准而來，
    且該核准至今仍無經撤銷或因其他原因而不存在，仍屬有效之行政處分，自不能
    謂目前被上訴人依行政法規已不能以系爭道路作為汽車通道使用。何況，如前所
    述，依行政法令，是否被上訴人不得為此使用？此點並非私法上之問題，應屬行
    政法院審理之範疇，並非民事法院之審理範圍，上訴人以民事途逕，請求對行政
    問題為裁判，程序上仍有未合等語，惟查：
  (1)據台灣省政府建設廳八十六年五月七日八六建四字第六一九八四○號函稱：「都
    市計畫『人行步道』係公共設施用地之一種，應依其指定目的使用，不得為妨礙
    其指定目的之使用，故不宜供作車輛車道通行使用」，內政部營建署於八十九年
    十月二日以八九營署都字第 03941號函所附會議記錄稱：「按都市計畫法第五十
    一條規定，公共設施保留地不得為妨礙其指定目的之使用，但得繼續為原來之使
    用或改為妨礙目的較輕之使用，故該四公尺巷道雖未辦理徵收，惟仍不得違反上
    開規定。本按係八十六年十一月十四日由彰化縣政府工務局核發彰工管字第二○
    七一二號建築執照，該建築基地北向面臨十五公尺計畫道路，東向面臨四公尺人
    行步道，其地下一、二層車道出入口未設於十五公尺計畫道路，而設於該四公尺
    人行步道，顯有未當。」有該函附卷可查（見原審卷第八六至八八頁），已如前
    述，則被上訴人所辯其將汽車停車場出入口設於該處，業經彰化縣政府依法核發
    建造執照及使用執照一節，既經內政部營建署指為未當，自不得認定該四公尺巷
    道得通行車輛之依據。
  (2)按民法第二百十九條規定，乃就債權方面禁止權利之濫用，就一般權利濫用應受
    禁止之原則言，於其適用時，亦非漫無限制，除須注意民法第一百四十八條所定
    ，權利人行使權利時，在主觀上有無以損害他人為主要目的外，尚須在客觀上綜
    合權利人因權利行使，所能取得之利益與其權利之行使，對他人及整個社會國家
    可能予以之損失，加以比較衡量（最高法院五十五年度台上字第三二三五號判決
    參照），且當事人締結之契約一經合法成立，即應受其拘束，權利人得依約行使
    其權利，本件系爭土地既為彰化都市計畫規劃之人行步道，則在上訴人及黃再欽
    捐贈之後，政府機關提供為道路使用，當然須為人行步道使用，不能供車輛通行
    之用，因此承諾書所載捐贈主管機關為道路使用，其真意即為捐贈主管機關為人
    行步道使用，上訴人既僅承諾捐贈土地予主管機關為人行步道使用，自不得作為
    大樓住戶之汽車通行使用，且所有人，於法令限制之範圍內，得自由使用、收益
    、處分其所有物，並排除他人之干涉，民法第七百六十五條定有明文，而所稱「
    法令限制」，係指該法令，對所有人之自由使用、收益、處分其所有物及排除他
　　人之干涉，設有限制者而言（最高法院八十七年度台上字第二八二號判決參照）
　　，是上訴人其若將系爭土地作為通路，亦應於法令限制之範圍內為人行步道使用
　　，不得作為汽車通行使用，此限制於本件被上訴人亦應同受拘束，是系爭土地雖
　　不得單獨作為建築之用，被上訴人訴請禁止汽車通行使用，亦無權利濫用之情事
　　，故參酌一切法律關係，及各就上開具體的情形，與依正義衡平之理念，縱使被
　　上訴人因而損失甚大，亦不得認定上訴人有權利濫用及違反誠信原則。
  (3)至於被上訴人所謂其得以系爭土地作為汽車通道使用，係經權責機關彰化縣政府
    核准而來，且該核准至今仍無經撤銷或因其他原因而不存在，仍屬有效之行政處
    分，不能謂目前被上訴人依行政法規已不能以系爭道路作為汽車通道使用云云，
    惟彰化縣政府核發建造執照及使用執照，准被上訴人將汽車停車場出入口設於該
    處，既經內政部營建署指為未當，且所涉係上訴人之權益問題，上訴人依其所有
    權能，兩造所訂立之契約及一切法律規定主張其權利，尚難認係屬行政法院審理
    之範疇，所辯不足採信。
  (五)綜上所述，系爭土地為都市計畫內之人行步道，僅得作為人行步道使用，不得作
    為車輛通行使用，上訴人簽署承諾書僅係強調其願意並協調黃再欽共同將系爭道
    路用土地捐地予政府機關，並非同意提供該四米道路予被上訴人大樓住戶汽車或
    被上訴人施工之工程車通行使用，被上訴人自應依都市計畫內之人行步道而為使
    用，是被上訴人主張上訴人依該承諾書須提供四米道路予伊車輛通行，自屬無據
    ，查系爭土地現仍為上訴人所有，且係都市計畫內之人行步道，上訴人為道路使
    用時，仍應受此限制，則縱使被上訴人依約有權使用，其使用之權限仍限於作為
    人行步道使用，被上人竟作為車輛通行使用，上訴人本於所有權排除侵害之法律
    關係及與被上訴人間之約定，請求被上訴人不得將坐落彰化市○○○段五二八之
    一二地號土地面積三平方公尺及同段五二八之一三地號土地面積一五九平方公尺
    作為人行步道以外使用（即禁止車輛通行使用），於法有據，原審未查駁回其請
    求，上訴人上訴請求廢棄原判決並准其請求，為有理由。
四、本件判決之基礎已臻明確，兩造其餘攻擊防禦方法及舉證，核與判決無影響，爰
    不另一一論述，併此敘明。
五、據上論結，本件上訴為有理由，依民事訴訟法第四百五十條、第七十八條，判決
　　如主文。
中　　　華　　　民　　　國　　九十一　　年　　 十二　　 月　　　十　　　日
~B1民事第二庭審判長法　官　童有德
~B2　　　　　　　　法　官　翁芳靜
~B3　　　　　　　　法　官　黃永泉
右為正本係照原本作成。
如對本判決上訴，須於收受判決送達後二十日內向本院提出上訴書狀，其未表明上訴
理由者，應於提出上訴後二十日內向本院提出上訴理由書（須按他造人數附具繕本）
，並繳納送達用雙掛號郵票拾份（每份拾肆元）。
上訴時應提出委任律師或具有律師資格之人之委任狀；委任有律師資格者，另應附具
律師及格證書及釋明委任人與受任人有民事訴訟法第四百六十六條之一第一項但書或
第二項（詳附註）所定關係之釋明文書影本。
~B 　 　　　　　　書記官　林玉惠
中　　　華　　　民　　　國　　九十一　　年　　 十二　　 月　　 十一　　 日
附註：
民事訴訟法第四百六十六條之一（第一項、第二項）
對於第二審判決上訴，上訴人應委任律師為訴訟代理人。但上訴人或其法定代理人具
有律師資格者，不在此限。
上訴人之配偶、三親等內之血親、二親等內之姻親，或上訴人為法人、中央或地方機
關時，其所屬專任人員具有律師資格並經法院認為適當者，亦得為第三審訴訟代理人
。
                                                                        Ｈ
